臺灣高等法院民事判決
110年度家上字第270號
上  訴  人  乙○○    
訴訟代理人  陳明宗律師
複 代理 人  蔡爵陽律師
被 上訴 人  甲○○  
訴訟代理人  張全成律師(法扶律師)
上列當事人間請求離婚等事件，上訴人對於中華民國110年8月31
日臺灣士林地方法院109年度婚字第218號、109年度家婚聲字第1
2號第一審判決提起上訴，本院於111年9月20日言詞辯論終結，
判決如下：
    主  文
原判決主文第四項關於命上訴人給付逾新臺幣貳佰肆拾柒萬零參
佰壹拾玖元本息部分，及該部分假執行之宣告，暨訴訟費用之裁
判均廢棄。
上開廢棄部分，被上訴人在第一審之訴及假執行之聲請均駁回。
其餘上訴駁回。　　
第一審（確定部分除外）、第二審訴訟費用由上訴人負擔百分之
八十六，餘由被上訴人負擔。
原判決主文第二項後段關於酌定上訴人與兩造所生未成年子女00
0、林承逸會面交往之方式及期間，應變更為如附表二所示。
    事實及理由
壹、程序方面：
　　按當事人就家事訴訟事件與家事非訟事件之終局裁判聲明不
    服者，除別有規定外，適用上訴程序，家事事件法第44條第
    1項定有明文。查上訴人乙○○（下稱其名）於原審請求被上
    訴人甲○○（下稱其名）履行同居（案列原法院109年度家婚
    聲字第12號）；甲○○則於原審起訴請求裁判離婚、酌定親權
    及給付剩餘財產分配差額（案列同院109年度婚字第218號）
    。因本件家事訴訟及非訟事件之基礎事實相牽連，且審判資
    料亦具共通性，經原審就上開家事非訟及訴訟事件合併審理
    及判決，乙○○對其敗訴部分不服，提起上訴，本院爰依上開
    規定適用上訴程序合併審理判決，先予指明。
貳、實體方面：
、甲○○起訴主張：兩造於民國98年5月16日結婚，育有未成年子
    女000（99年8月23日生）、000（102年12月10日生，下合稱
    000等2人）。詎乙○○明知000等2人先天罹患血小板無力症，
    血液無法正常凝結，竟動輒因細故即打罵000等2人成傷，危
    及其等健康甚至生命，伊為此擔驚受怕致憂鬱症復發，伊及
    000等2人精神上受乙○○虐待已達不堪同居之程度，伊乃於10
    8年11月中旬攜二子離家分居至今，伊離家前乙○○已長期拒
    不與伊同房，又不願共同負擔家庭生活開銷，致夫妻間互信
    、互諒之基礎盡失，婚姻有重大事由而難以維持，伊自得依
    民法第1052條第1項第4款及第2項，請求准予兩造離婚。伊
    為000等2人主要照顧者，000等2人權利義務之行使或負擔，
    應由伊任之，乙○○則應按月給付000等2人扶養費各新臺幣（
    下同）1萬8,000元。又兩造結婚時未約定夫妻財產制，以法
    定財產制為兩造之夫妻財產制，於109年1月15日起訴時，伊
    之婚後財產經扣除婚後負債為負數，應以零元計，乙○○之婚
    後財產為574萬0,637元，伊得依民法第1030條之1規定，請
    求少於剩餘財產差額半數之285萬7,600元。爰依上開法條規
    定，求為判命兩造離婚，000等2人權利義務之行使或負擔由
    伊任之，乙○○自判決確定之日起至000等2人成年之日止，按
    月於每月10日前，給付伊關於000等2人之扶養費各1萬8,000
    元，如遲誤1期履行，其後5個月期間視為已到期，及給付剩
    餘財產分配差額285萬7,600元本息之判決（未繫屬本院者，
    不予贅述）。
、乙○○則以：伊無意離婚，兩造亦無不能維持婚姻之情形，不
    能以甲○○主觀上喪失維持婚姻之意願，即認兩造婚姻已生破
    綻而無法回復。縱認婚姻有破綻，甲○○可責性顯然較高，甲
    ○○訴請離婚，自屬無據。如判准兩造離婚，因甲○○花錢並無
    節制，又未依囑咐將伊所交付之金錢用於清償債務，應依民
    法第1030條之1第2項規定調整或免除甲○○之剩餘財產分配額
    等語，資為抗辯。
、乙○○另主張：兩造婚後感情融洽，嗣於108年11月中旬，伊因
    000在校犯錯對之施以體罰後，甲○○即於同月19日帶同000等
    2人離家出走，並拒絕返家與伊同居迄今，爰依民法第1001
    條規定，請求甲○○履行同居等語。甲○○則以：伊長期承受乙
    ○○打罵000等2人之精神壓力，已達不堪同居且不能維持婚姻
    之程度，伊拒絕與乙○○同居自有正當事由，乙○○請求履行同
    居義務，並無理由等語置辯。
、原審判決：㈠准兩造離婚；㈡、關於兩造所生未成年子女000等
    2人權利義務之行使與負擔由甲○○任之，對於子女之會面交
    往方式則如原審判決附表所示；㈢、乙○○應自判決確定之日
    起至000等2人成年之日止，按月給付甲○○有關其二人之扶養
    費各1萬8,000元，如遲誤一期未履行，其後5期視為均已到
    期；㈣、乙○○應給付甲○○285萬7,600元，及自離婚判決確定
    翌日起至清償日止，按週年利率百分之5計算之利息，且依
    兩造聲請分別定擔保金宣告准予或免為假執行，並駁回甲○○
    其餘之訴及假執行之聲請，及駁回乙○○請求甲○○履行同居之
    聲請。乙○○不服，提起上訴，聲明求為判決：㈠、原判決廢
    棄。㈡、被上訴人在第一審之訴及假執行之聲請均駁回。㈢、
    甲○○應與伊同居。甲○○則答辯聲明：上訴駁回（原判決駁回
    甲○○其餘之訴部分，未據其聲明不服，非本院審理範圍）。
、兩造於98年5月16日結婚，婚後育有未成年子女000等2人；甲
    ○○前因乙○○體罰管教000之行為，經向臺灣臺北地方法院（
    下稱臺北地院）聲請以108年度家護字第1016號裁定核發民
    事通常保護令確定，兩造並自108年11月中旬起分居至今；0
    00等2人自出生時起即由甲○○擔任主要照顧者，乙○○每月薪
    資7萬元、甲○○則為3萬元；本件以甲○○訴請裁判離婚之起訴
    日即109年1月15日作為計算夫妻剩餘財產之基準日，兩造婚
    後財產及債務則均如附表一所示等情，為兩造於本院審理時
    所不爭執（見本院卷二第18至19頁），並有兩造及000之戶
    籍謄本在卷可稽（見臺北地院家調卷第13至15頁），且經本
    院調取臺北地院108年度家護字第1016號全卷核閱屬實，此
    部分事實明確，可以認定。
、關於離婚及履行同居部分：
　　甲○○主張其長期承受乙○○打罵000等2人之精神壓力，已達不
    堪同居且不能維持婚姻之程度，依民法第1052條第1項第4款
    、第2項規定，請求准予裁判離婚，惟為乙○○所否認，並以
    前揭情詞置辯。經查：
㈠、按民法第1052條第2項所稱「有前項以外之重大事由，難以維
    持婚姻者」，乃緣於74年修正民法親屬編時，為應實際需要
    ，參酌各國立法例，導入破綻主義思想所增設。關於「難以
    維持婚姻之重大事由」，其判斷之標準為婚姻是否已生破綻
    而無回復之希望。而婚姻是否已生破綻無回復之希望，則應
    依客觀之標準，即難以維持婚姻之事實，是否已達於倘處於
    同一境況，任何人均將喪失維持婚姻意欲之程度而定。至於
    同條項但書規定「難以維持婚姻之重大事由應由夫妻之一方
    負責者，僅他方得請求離婚」，係為公允而設，故難以維持
    婚姻之重大事由，非應由夫妻之一方負責者，雙方均得請求
    離婚；其事由應由夫妻之一方負責者，僅他方得請求離婚；
    倘夫妻雙方就該事由均須負責時，則應比較衡量雙方之有責
    程度，僅責任較輕之一方，得向責任較重之他方請求離婚，
    如有責程度相同時，雙方均得請求離婚，始符公平。
㈡、查000早於105年11月15日即因手指頭紅腫、腳掌隆起、頭上
    有3處約5公分紅腫而為校方發現遭乙○○體罰之情形，並經校
    方通報113專線且聯絡社工介入處理；甲○○因不認同乙○○動
    輒以藤條鞭打體罰000之管教方式，於108年11月19日帶同00
    0等2人離家後，兩造分居至今；甲○○並於同月25日前往臺北
    市政府中山分局向警方聲請核發民事通常保護令，經臺北地
    院以108年度家護字第1016號准予核發，乙○○不服提起抗告
    ，仍經同院以109年度家護抗字第42號裁定駁回抗告而確定
    等情，為兩造於本院審理時所不爭（見本院卷㈡第19頁），
    並經本院依職權調取上開保護令卷宗核閱確認無誤，且有臺
    北市中山區吉林國民小學111年4月27日北市吉國小輔字第11
    16002827號函可參（見本院卷㈠第457頁）。而000等2人均患
    有血小板無力症，該病症係因遺傳病變導致血小板無法聚集
    ，造成血液凝固不易，是罹患此類疾病之病童若受不當體罰
    ，較諸正常孩童會更容易導致身體部位發生瘀青及出血，且
    000等2人於105至107年此段期間內確均在門診時發現身體有
    多處瘀青等情，亦有臺灣基督教長老教會馬偕醫療財團法人
    馬偕紀念醫院（下稱馬偕醫院）乙種診斷證明書及同院111
    年3月14日馬院醫兒字第1110001413號函可稽（見家婚聲卷
    第107至109頁、本院卷㈠第133頁）。另依同院111年3月17日
    馬院醫精字第1110001414號函附甲○○之就診病歷及本院公務
    電話紀錄表（見本院卷㈠第135至247頁），甲○○曾於93年間
    因罹患憂鬱症而至馬偕醫院就診（見本院卷㈠第139頁），但
    其間已停止就醫，嗣自106年5月24日起恢復看醫，主訴因乙
    ○○對小孩要求高、管教嚴格，在精神科門診主訴透露會為此
    跟乙○○吵架、遭乙○○責怪以致影響自身情緒，會不想講話、
    透過整年吃冰塊的方式來緩和自己，也會想躲起來、想用手
    機、不想回家，甚至擔心自己在孩子吵鬧時差點拿起刀子，
    也容易有想哭的感覺。堪認甲○○於106年起，因見乙○○嚴格
    管教體罰均患有遺傳性疾病之000等2人，擔憂000等2人恐將
    因此受傷或危及性命，導致甲○○之精神狀況陷入低潮，須返
    回馬偕醫院精神科求診治療憂鬱病症。從而，甲○○因乙○○對
    未成年子女不當行使懲戒權以致原有憂鬱疾病復發，應可認
    定。至乙○○雖抗辯其係為導正小孩的不良行為才會出手管教
    ，並非虐待云云，並提出000之家庭聯絡簿及獎狀為證（見
    婚字卷第47至60頁），惟乙○○明知000等2人均患有血小板無
    力症，其打罵式教育方式極易造成000等2人健康上之危害，
    即令000曾有老師於聯絡簿上所述之失當言行，亦不適以打
    罵體罰之方式管教，又000曾在校內外參加競賽獲獎之表現
    ，亦不足以推論乙○○對000所為之嚴格管教行為奏效，更無
    法據以否認000等2人確因乙○○體罰式之管教，受有身體之傷
    害，且依其傷勢已達學校通報113家庭暴力專線並聯絡社工
    介入處理之嚴重程度，及甲○○因擔憂000等2人受毆打體罰可
    能危及健康甚至生命，致受有精神上痛苦且使憂鬱病症復發
    之事實，難為對乙○○有利之認定。準此，兩造婚姻破綻之發
    生，起因於甲○○對乙○○不當且不適合000等2人之體罰管教方
    式無法苟同，且因此擔驚受怕，為避免000等2人有再度受乙
    ○○體罰傷害之危險，而於108年11月中旬帶同000等2人離家
    且未再與乙○○同居，應屬明確，可以認定。
㈢、其次，兩造自108年11月中旬起，因甲○○帶同子女返回娘家居
    住，即未曾再返回兩造婚後約定之住所同住，且於分居期間
    復極少碰面聯繫等情，為兩造所不否認。惟兩造於98年5月
    間結婚，婚齡非短，本非不能相互為調整、適應之努力，然
    分居迄今將近3年期間內，彼此卻互相鮮少聞問，並達難以
    面對面直接溝通之陌生地步，此已與一般夫妻遇有困難互相
    體諒，仍能共同協調及生活截然不同，足見婚姻破綻確有持
    續擴大。而在甲○○帶同子女離家分居後，兩造均未見有何積
    極安排再度共同生活之準備，於本案審理期間，復未能就如
    何妥善教養未成年子女之方式協調、溝通並形成共識，洵見
    兩造夫妻關係雖經司法程序之積極介入，但仍無法獲得修補
    。兩造在長期分居期間，均無意與他方共謀尋求如何回復兩
    造婚姻之道，消極放任雙方因長期分離而形同陌路，致使夫
    妻情感蕩然無存，對彼此生活情況互不瞭解，兩造僅存夫妻
    之名，而無夫妻之實，任何人處於甲○○之地位時，均無法期
    待與乙○○繼續共同生活，足見兩造之婚姻應已生破綻而無回
    復之希望。再者，兩造縱任時間之經過造成兩造間情感裂痕
    及破綻一再擴大，對此固均須負責，惟本件婚姻破綻之發生
    ，主因在於乙○○當初一開始不當體罰管教未成年子女，以致
    甲○○精神上壓力倍增，又為保護000等2人之身體及健康而離
    家別居所致，是認兩造間就婚姻破綻擴大之事由雖均可歸責
    ，惟衡諸兩造婚姻破綻發生之前開各情，仍堪認乙○○應負較
    重之責任。是甲○○據以主張兩造間有民法第1052條第1項以
    外難以維持婚姻之重大事由，為屬可採。至甲○○另基於同法
    第1052條第1項第4款規定請求裁判離婚，因甲○○係請求擇一
    為有利判決，故無庸再予審酌，附此敘明。又甲○○離家別居
    非無正當理由，業如前述，且其依民法第1052條第2項規定
    ，請求判准兩造離婚，亦經本院准許，則乙○○依民法第1001
    條規定，請求甲○○應與之同居，即乏所據，不能准許。
、關於酌定親權部分：
㈠、按夫妻離婚者，對於未成年子女權利義務之行使或負擔，未
    經協議或協議不成者，法院得依夫妻之一方請求或依職權酌
    定之；上開情形，法院得依請求或依職權，為子女之利益酌
    定權利義務行使負擔之內容及方法，並為未行使或負擔權利
    義務之一方酌定其與未成年子女會面交往之方式及期間；又
    法院為上開酌定時，應依子女之最佳利益，審酌一切情形，
    參考社工人員之訪視報告，尤應注意下列事項：⑴子女之年
    齡、性別、人數及健康情形，⑵子女之意願及人格發展之需
    要，⑶父母之年齡、職業、品行、健康情形、經濟能力及生
    活狀況，⑷父母保護教養子女之意願及態度，⑸父母子女間或
    未成年子女與其他共同生活之人間之感情狀況，⑹父母之一
    方是否有妨礙他方對未成年子女權利義務行使負擔之行為，
    ⑺各族群之傳統習俗、文化及價值觀，民法第1055條第1項、
    第4項及第5項、第1055條之1分別定有明文。本件甲○○請求
    離婚既應准許，對於兩造所生未成年子女000等2人權利義務
    之行使或負擔應由何人任之，兩造並未達成協議，法院自得
    依聲請酌定000等2人之親權人。
㈡、本件前經原審囑請映晟社會工作師事務所對兩造及000等2人
    進行訪視，評估結果略以：「⒈親職能力評估：兩造均具有
    穩定收入，甲○○為2位未成年子女之主要照顧者，照顧狀況
    良好，且與2位未成年子女互動良好；乙○○過去曾照顧2位未
    成年子女，但有過度和不當管教之狀況，2位未成年子女獲
    核發保護令，暫由甲○○擔任親權人。評估甲○○具相當親權能
    力。」、「⒉親職時間評估：兩造工作時間能配合照顧2位未
    成年子女，兩造均能委託家人協助。評估兩造均具適足親職
    時間。」、「⒊照護環境評估：評估訪視時觀察兩造居住空
    間均充足且整潔舒適，評估兩造均能提供良好照護環境。」
    、「⒋親權意願評估：甲○○因乙○○有不當管教，對2位未成年
    子女身心狀況不關心，且兩造無法溝通和合作，故期待單獨
    行使2位未成年子女親權；乙○○不希望家庭分裂影響2位未成
    年子女，擔心2位未成年子女之性格可能會扭曲，故希望能
    與甲○○共同行使親權。評估兩造均有擔任親權人之意願。」
    、「⒌教育規劃和評估：兩造對2位未成年子女需求、興趣和
    就學狀況均有瞭解，且兩造均能說明教育和生涯規劃，但乙
    ○○對2位未成年子女之教育有嚴厲和不當管教之狀況。評估
    甲○○具有相當教育能力。」等語。該所並進而提出建議，內
    容為：「依訪視時兩造之陳述，甲○○於親權能力、親職時間
    、照護環境和教養規劃能力皆具良好條件，並具有高度監護
    意願，監護動機亦為正向目的，為2位未成年子女之主要照
    顧者，因乙○○有不當管教2位未成年子女行為，於109年2月2
    位未成年子女獲核發保護令，並由甲○○暫定擔任親權人，故
    依據家庭暴力防治理論，有家庭暴力行為者，較不利於未成
    年子女的身心發展，且基於婦幼保護原則、主要照顧者原則
    及繼續性原則，評估由甲○○單獨行使2位未成年子女之親權
    ，能提供安全且穩定之照顧。……」等語，有映晟社會工作師
    事務所109年11月10日晟台護字第1090619號函附社工訪視調
    查報告在卷可稽（見婚字卷第151至164頁）。
㈢、依上開訪視報告所示，固可見兩造在親職能力、親職時間、
    照護環境、親權意願及教育規劃等評估項目尚屬相當，而本
    院固非不能理解乙○○希望爭取共同行使對000等2人親權之企
    盼，然乙○○先前因曾對未成年子女000等2人不當行使懲戒權
    而遭臺北地院核發保護令，且依000等2人於本院審理時到庭
    所述，渠等均因在與父親乙○○同住期間，遭乙○○無故打罵修
    理，現已無意願再與父親同住，並希望法院能維持現狀，讓
    渠等繼續跟母親甲○○同住在外婆家生活等語（見本院卷㈡第7
    7至78頁），經本院再考量：①000等2人自小均由甲○○擔任主
    要照顧者，已相當依賴母性養育；②000等2人目前均相當適
    應與母親、外婆及阿姨同住之生活環境，為免造成000等2人
    處於不安定之狀態，進而造成其過度精神負擔，宜減少變動
    並維持照護之現狀；③為使000等2人手足間得以透過共同生
    活相互競爭、學習，亦應盡量使兄弟置於同一親權人照護；
    ④甲○○雖於原訂110年11月27日執行第一次會面交往時，婉拒
    臺北市親子會面中心之服務而未能進行，惟甲○○事後於臺北
    地院108年度家護字第1016號通常保護令屆滿後，確已未再
    對乙○○提出延長保護令之聲請，有臺北地院111年4月29日北
    院忠家家108年度家護1016字第1119016971號函、臺北市家
    庭暴力暨性侵害防治中心111年5月6日北市家防綜字第11130
    05028號函可參（見本院卷㈠第459頁、第463至466頁），堪
    認甲○○尚無惡意阻斷乙○○與000等2人會面交往之情事，故認
    兩造離婚後，未成年子女000等2人在成年以前之權利義務均
    由甲○○單獨行使及負擔，應較符合兩造所生子女000等2人之
    意願及最佳利益。甲○○請求單獨行使或負擔對000等2人之權
    利義務，核無不合，可以准許。
、關於未成年子女會面交往方案部分：
㈠、按夫妻離婚者，法院得依請求或依職權，為未行使或負擔權
    利義務之一方酌定其與未成年子女會面交往之方式及期間，
    民法第1055條第5項前段定有明文。
㈡、本件已酌定未成年子女000等2人權利義務行使或負擔，由甲○
    ○單獨任之，且依目前客觀事證觀之，並無證據顯示如予乙○
    ○探視將不利於未成年子女之情形，衡諸會面交往乃基於親
    子關係所衍生之自然權利，不僅為未行使保護教養權之父或
    母之權利，更為未成年子女之權利，自應以子女之最佳利益
    為考量。為兼顧000等2人日後人格及心性之正常發展及滿足
    其等孺慕之情，彌補其等未能同時享有完整父母親情關愛之
    缺憾，並使乙○○仍得與子女維持良好之互動，且避免兩造因
    子女會面交往之事衍生爭執，自有酌定乙○○與000等2人會面
    交往之必要。又原審判決所酌定之會面交往方式，迄今憾未
    能由兩造予以具體落實，經本院考量當事人之意願、合理分
    配兩造於假期中與未成年子女相處培養親情之機會、避免干
    擾未成年子女生活作息及學習狀況，爰依職權審酌定乙○○與
    未成年子女000等2人會面交往之方式及時間如附表二所示。
、關於扶養費部分：
㈠、按父母對於未成年子女之扶養義務，不因結婚經撤銷或離婚
    而受影響，此觀民法第1116條之2規定即明。又法院酌定父
    母對於未成年子女權利義務之行使或負擔時，得命未行使或
    負擔權利義務之一方給付扶養費，而法院命給付扶養費之負
    擔或分擔，得審酌一切情況，定其給付之方法，不受聲請人
    聲明之拘束，如法院命給付定期金者，得酌定逾期不履行時
    ，喪失期限利益之範圍或條件，家事事件法第100條規定甚
    明。
㈡、兩造於婚姻關係存續中育有未成年子女000等2人，有關兩造
    對000等2人所負扶養義務，並不因兩造離婚而受影響。經本
    院審酌乙○○擔任職業軍人，每月薪資7萬元，甲○○擔任業務
    助理，每月收入3萬元，此為兩造所不爭，是客觀上兩造均
    無不能扶養未成年子女之情形，參以兩造復於本院審理時均
    同意由乙○○與甲○○各以2比1之比例，共同負擔對未成年子女
    之扶養費用（見本院卷㈠第361頁）。依行政院主計處編印之
    中華民國臺灣地區家庭收支調查報告所載，109年度臺北市
    平均每人每月消費支出為3萬0,713元，另依兩造於本案訴訟
    中所提出之所得資料及稅務電子閘門財產所得調件明細查詢
    結果，甲○○及乙○○於108年間之所得收入各為40萬4,806元、
    102萬5,891元，加總後稍略不及於臺北市109年度家庭平均
    總收入171萬6,591元，故為符兩造真實收入現況，兼衡兩造
    之未成年子女000等人之年齡、生活型態、日後因教育所需
    支出之必要性費用數額，以及目前社會經濟狀況與一般國民
    生活水準，認000等2人每月應受扶養金額定為2萬7,000元，
    應屬客觀合理，經按兩造比例分擔計算結果，乙○○每月所應
    負擔000等2人之扶養費各為1萬8,000元（計算式：2萬7,000
    元×2/3＝1萬8,000元），爰命乙○○應定期按月於每月10日前
    給付甲○○扶養未成年子女之費用。又本件有關命乙○○定期給
    付扶養費部分，為免日後乙○○有拒絕或拖延之情，而不利子
    女之利益，爰依家事事件法第100條第3項規定，併諭知如乙
    ○○遲誤一期履行，其後5期之給付視為亦已到期，以確保未
    成年子女受扶養之權利。
、夫妻剩餘財產分配部分：
㈠、兩造於98年5月16日結婚，未約定夫妻財產制，雙方婚後財產
    之價值計算，以本件起訴日之109年1月15日為基準日。
㈡、甲○○於基準日並無剩餘財產。
　　甲○○之婚後財產如附表婚後財產欄編號1至5所示共26萬3,11
    4元，婚後債務則如附表婚後債務欄編號1至2所示共83萬2,9
    94元等情，為兩造於本院審理時所不爭（見本院卷㈡第19頁
    ），並有甲○○之日盛銀行、郵局、玉山銀行之存摺封面及內
    頁、南山人壽保單借款/保險費墊繳本息明細表等件可證（
    見婚字卷第109至189頁）。準此，因甲○○現存之婚後財產與
    其所負債務兩相抵扣後，其剩餘財產為負數，應以零計算。
㈢、乙○○於基準日之剩餘財產合計為494萬0,637元。
　　乙○○之婚後財產如附表婚後財產欄編號1至8所示共992萬7,1
    58元，婚後債務則如附表婚後債務欄編號1至4所示共498萬6
    ,521元，此同為兩造於本院審理時所不爭（見本院卷㈡第19
    頁），且兩造並均一致同意僅以80萬元之本金列計乙○○婚後
    向甲○○母親所為借款數額而不予計息（見本院卷㈠第627頁、
    本院卷㈡第18頁）。此外，復有稅務電子閘門財產所得調件
    明細表、臺灣集中保管結算所股份有限公司110年3月12日保
    結投字第11000004550號函附乙○○之餘額表及明細表、中華
    郵政股份有限公司110年5月12日儲字第1100126872號函附儲
    金帳戶詳情表、富邦人壽保險股份有限公司110年5月19日富
    壽權益（客）字第11000001718號函附保險資料、合作金庫
    商業銀行東桃園分行110年5月19日合金東桃園字第11000144
    8號函、同行東高雄分行110年6月2日合金東高雄字第110000
    1481號函、國泰世華商業銀行存匯作業管理部110年6月7日
    國世存匯作業字第1100090911號函附往來資料等在卷可證（
    見婚字卷第131至141頁、第223至229頁、第267至270頁、第
    275至285頁）。從而，乙○○於基準日之剩餘財產，經以現存
    財產與其所負債務兩相抵扣後，即應為494萬0,637元（計算
    式：992萬7,158元－498萬6,521元＝494萬0,637元）。
㈣、兩造剩餘財產之差額為494萬0,637元（計算式：494萬0,637
    元－0＝494萬0,637元）。
㈤、乙○○雖抗辯：甲○○前固係為伊出面向玉山銀行及保險公司貸
    款，但因借款利率過高，經伊另向國泰世華銀行轉貸150萬
    元後，即將轉貸所得之其中81萬7,000元交予甲○○，並囑咐
    甲○○應儘速向玉山銀行及保險公司還款，詎甲○○竟挪為他用
    ，且因其使用金錢沒有節制，恣意購買遊戲點數，自應免除
    或酌減其分配額云云。而甲○○固不否認乙○○確曾交付轉貸所
    得之81萬7,000元並囑咐還款，惟抗辯：伊係因乙○○長期未
    給足家用，才會將乙○○所交付之金錢拿來當家用而未用以清
    償債務；伊係為賺取佣金而幫人家做虛寶買賣交易，並不是
    自己花錢要買來玩的等語（見本院卷㈠第628至629頁）。經
    查：
　⒈110年1月20日修正前民法第1030條之1第2項規定，依同條第1
     項平均分配剩餘財產顯失公平者，法院得調整或免除其分
    配額。其立法意旨，在使夫妻於婚姻關係存續所累積之資產
    ，於婚姻關係消滅而無法協議財產之分配時，由雙方平均取
    得，以達男女平權、男女平等之原則。惟夫妻一方對於婚姻
    共同生活並無相當貢獻或協力，欠缺參與分配剩餘財產之正
    當基礎時，不能使之坐享其成，獲得非分之利益。於此情形
    ，法院自得調整其分配額或不予分配，以期公允。至法院調
    整之審酌標準，本即應綜合衡酌夫妻婚姻關係存續期間之家
    事勞動、子女照顧養育、對家庭付出之整體協力狀況、共同
    生活及分居時間之久暫、婚後財產取得時間、雙方之經濟能
    力等因素，決定有無予以調整或免除分配額之必要，不因該
    條修正增訂第2項、第3項，而有不同。
　⒉兩造於98年5月16日結婚，000等2人即陸續於99年8月23日、1
    02年12月10日出生，此有前述戶籍謄本可參（見北院家調卷
    第13至15頁），參以兩造均不爭執甲○○為000等2人出生後之
    主要照顧者，足見甲○○對家事勞務有所付出，參以乙○○於本
    院審理時自承其在兩造分居前，每月以名下龜山房地出租所
    得租金1萬5,500元，扣除自身另在士林租屋租金1萬2,000元
    後，將所剩之3,500元匯款予甲○○等語（見本院卷㈠第629頁
    ），可見乙○○於兩造分居前，每月僅固定交付3,500元予甲○
    ○，核與甲○○起訴主張由其單獨負擔家中開銷等語大致相符
    （見北院家調卷第7頁），堪認甲○○確有固定以自身工作薪
    資所得，負擔包含養育子女在內所需之家庭生活費用。準此
    ，甲○○對兩造共同經營婚姻家庭及乙○○婚後財產之增加，既
    有貢獻及協力，則其依民法第1030條之1第1項之規定，請求
    乙○○平分兩造剩餘財產差額，並給付247萬0,319元（計算式
    ：494萬0,637元2＝247萬0,319元，元以下四捨五入），即
    屬有據。逾此範圍所為請求，則非有據。
　⒊乙○○雖主張其先前每月負擔將近百分之95的家用，且除按月
    匯款3,500元予甲○○外，另亦同時負擔全部家用開銷云云，
    惟並未就此舉證以實，本院無由憑空採信。乙○○又主張甲○○
    花錢購買遊戲點數毫無節制云云，並提出甲○○與遊戲玩家間
    之LINE對話及網路銀行匯款記錄為證（見本院卷㈠第369至40
    7頁），惟甲○○婚後既始終均有正當工作賺取薪資支付家用
    ，又有實際付出家庭勞動力照顧子女，縱令其另有負債或消
    費額度較高之用錢行為，亦無涉於平均分配兩造剩餘財產差
    額是否顯失公平。乙○○以此為辯，尚無可取。乙○○再抗辯：
    甲○○將伊所交付用以清償銀行及保險公司借款債務之金錢挪
    為他用，致甲○○於基準日之婚後財產以零計算，對伊自非公
    平，應有依民法第1030條之1第2項規定減免分配額之必要云
    云。然甲○○當初係為乙○○出面向玉山銀行及保險公司借貸款
    項以供乙○○使用一節，既為兩造於本院審理時所不爭，就內
    部關係而言，乙○○自負有清償甲○○名下此部分債務之義務，
    而乙○○將其事後轉貸所得之部分金錢81萬7,000元交付與甲○
    ○，充其量僅足認乙○○係在清償其對甲○○所負上開債務，且
    甲○○事後不得再要求乙○○重複清償，而與甲○○對外與銀行或
    保險公司間之債務有無清償無涉。甲○○未將乙○○所交付金額
    用以清償玉山銀行或保險公司，核屬其個人之理財決策行為
    ，尚難以此認定甲○○有何不當支用或浪費成習之情事，無從
    逕依民法第1030條之1第2項規定調整或免除甲○○之分配額。
    乙○○以此為辯，仍無可採。
、按民法第1030條之1第1項前段明文規定「法定財產制關係消
    滅時，夫或妻現存之婚後財產，扣除婚姻關係存續所負債務
    後，如有剩餘，其雙方剩餘財產之差額，應平均分配」，是
    夫妻剩餘財產差額分配之請求，以法定財產制關係消滅為前
    提。又給付無確定期限者，債務人於債權人得請求給付時，
    經其為與催告有同一效力之起訴而未為給付，自受送達訴狀
    時起，負遲延責任，此觀民法第229條第2項規定自明，準此
    ，甲○○依上開規定請求乙○○加給自本離婚判決確定之翌日起
    算之法定遲延利息，亦屬有據。
、綜上所述，甲○○依民法第1052條第2項規定，訴請判准兩造離
    婚，及依同法第1055條之規定，請求酌定未成年子女權利義
    務之行使負擔均由甲○○單獨任之，並依同法第1084條、第11
    16條之規定，請求乙○○給付子女扶養費每人每月各1萬8,000
    元，暨依民法第1030條之1第1項規定，請求乙○○給付夫妻剩
    餘財產差額分配之247萬0,319元，及自本離婚判決確定日起
    至清償日止之法定本息，均為有理由，應予准許；逾此部分
    之請求，則屬無據，應予駁回。另乙○○依民法第1001條請求
    甲○○履行同居，為無理由，應予駁回。原審就上開不應准許
    部分，判命乙○○給付甲○○剩餘財產差額分配超逾247萬0,319
    元本息，尚有未合。乙○○上訴意旨，指摘原判決此部分不當
    ，求予廢棄改判，為有理由，爰由本院予以廢棄並改判如主
    文第2項所示。至甲○○其餘請求應准許部分及乙○○請求不應
    准許部分，原審為乙○○敗訴之判決，核無不合，乙○○上訴意
    旨指摘原判決該部分不當，求予廢棄改判，為無理由，應駁
    回乙○○此部分之上訴。最後，原判決關於酌定乙○○與000等2
    人會面交往方式部分，業經本院考量實際需求狀況予以調整
    如附表二所示，此部分乃為法院職權酌定事項，爰不廢棄原
    判決，依職權酌定如主文第5項所示。
、本件事證已臻明確，兩造其餘攻擊或防禦方法，經本院斟酌
    後，認為均不足以影響本判決之結果，爰不予逐一論列，附
    此敘明。
、據上論結，本件上訴為一部有理由，一部無理由，依家事事
    件法第51條、民事訴訟法第449條第1項、第450條、第79條
    ，判決如主文。
中　　華　　民　　國　　111 　年　　10　　月　　25　　日
                    家事法庭
                        審判長法  官 王怡雯
                              法  官 吳素勤
                              法  官 呂綺珍
正本係照原本作成。
被上訴人不得上訴。
上訴人如不服本判決，應於收受送達後20日內向本院提出上訴書
狀，其未表明上訴理由者，應於提出上訴後20日內向本院補提理
由書狀（均須按他造當事人之人數附繕本）上訴時應提出委任律
師或具有律師資格之人之委任狀；委任有律師資格者，另應附具
律師資格證書及釋明委任人與受任人有民事訴訟法第466 條之1
第1項但書或第2項所定關係之釋明文書影本。如委任律師提起上
訴者，應一併繳納上訴審裁判費。
中　　華　　民　　國　　111 　年　　10　　月　　26　　日
    　　　　　　　　　　　　　書記官 蔡宜蓁

附表二：
乙○○與未成年子女000等2人會面交往時間及方式及應遵守之規則
：
一、時間：
㈠、第一階段（自本判決確定之日起三個月內）：
　⒈乙○○於臺北市家庭暴力暨性侵害防治中心（下稱家防中心）
    之監督協助下，與未成年子女000等2人進行會面交往，其具
    體時間、地點及次數，均由家防中心徵詢兩造意見後決定之
    ，並得由專業社工人員陪同會面交往。甲○○應遵時攜同未成
    年子女000等2人至家防中心指定處所交付及接回子女，並為
    必要之探視協助及引導。
　⒉乙○○、甲○○均應遵守家防中心所安排之會面交往方式及規則
    ；並各自負擔監督協助會面交往所需費用。
㈡、第二階段（自上述第一階段期間屆滿起一年內）：
　　甲○○應於每月第2週、第4週週六上午10時前，帶同未成年子
    女000等2人前往臺北典藏植物園（地址：臺北市○○區○○街00
    號），由乙○○與未成年子女000等2人會面交往，並得偕同外
    出同遊，乙○○應於當日晚間5時前，將未成年子女送回相同
    處所。
㈢、第三階段（自上述第二階段期間屆滿至未成年子女年滿16歲
    止）：
　  乙○○得於每月第2週、第4週週六下午2時起，前往未成年人
    所在之處所或兩造約定地點，與未成年子女會面交往，並得
    偕同外出同遊、同宿，至當週週日下午1時前，將未成年子
    女送回相同處所。
㈣、第四階段（自未成年子女年滿16歲後至其成年）：
    有關探視會面權之行使，均完全尊重未成年子女之意願。
㈤、自上述第二階段期間開始之農曆春節期間，奇數年之除夕至
    初二由乙○○與未成年子女共度，初三至初五由甲○○與未成年
    子女共度；偶數年之除夕至初二由甲○○與未成年子女共度，
    初三至初五由乙○○與未成年子女共度。乙○○得於上開探視始
    日上午10時起，前往未成年子女所在住處或兩造所約定地點
    ，接回未成年子女同住，至最末日下午5時前將未成年子女
    送回原住處或兩造協議之處所。
㈥、如遇有其他特殊節慶（例如子女生日、直系親屬之忌日等）
    而另有會面交往之需要者，其時間、方式則由兩造自行協議
    。若無法協議，乙○○得於奇數年之子女國曆生日、直系親屬
    忌日等之當日上午10時起，前往未成年子女住所或兩造協議
    之地點，與未成年子女會面，並得偕同未成年子女外出同遊
    ，至同日下午5時前將未成年子女送回上述地點；偶數年之
    子女國曆生日，未成年子女則與甲○○同度，前開日期如遇乙
    ○○上開之探視時間，即取消原定之該次會面交往，不再補足
    。上開期日如遇未成年子女上學日期，則改為當日下午6時
    至下午8時30分會面交往。
㈦、未成年子女如遇學校寒、暑假期間，乙○○除仍得維持上述之
    會面交往方式外，寒假並得增加5日之同住期間（不包含農
    曆春節期間之會面交往時間），暑假並得增加10日之同住期
    間，且可分割為數次為之，同住期間由兩造協議，如未能協
    議，則同住期間訂於寒、暑假開始後第一週之週日起連續計
    算5日及10日，時間自始日上午10時起至最末日下午5時止。
二、方式：
㈠、乙○○於不妨害未成年子女之學業及生活作息範圍內，得隨時
    以書信、電話、傳真、電子郵件、簡訊及視訊等方式與未成
    年子女聯絡交往，甲○○應協助未成年子女與乙○○順利聯繫。
㈡、乙○○得與未成年子女為致贈禮物、交換照片、拍照及錄影等
    行為。
㈢、會面交往前，乙○○應於事前二日通知甲○○是否前來探視，甲○
    ○不得無故拒絕。另乙○○於通知甲○○後，仍未於探視當日開
    始後一小時內抵達前開交付地點，視為取消當次之探視，甲
    ○○及未成年子女毋庸等候。寒暑假期間之會面交往，乙○○應
    於會面交往前三日，以口頭、書面或簡訊等方式，通知甲○○
    具體會面交往期日。
㈣、會面交往期間，如遇未成年子女有課後輔導或學校活動等時
    間，由乙○○負責接送未成年子女。若乙○○無法於探視時間前
    往兩造約定地點接回未成年子女，得委由其直系血親尊親屬
    前往接送未成年子女。
㈤、兩造得隨時協議變更上開乙○○與未成年子女會面交往之交付
    、交還未成年子女之時間、地點。
三、兩造應遵守事項：
㈠、兩造應共同致力維持會面交往過程之平和順暢。
㈡、兩造均不得有危害未成年子女身心健康或課業之行為。
㈢、兩造均不得灌輸未成年子女有關反抗或敵視對造及其親友之
    觀念。
㈣、如未成年子女於會面交往中患病或遭遇事故，而甲○○無法就
    近照料時，乙○○應為必要之醫療措施，即乙○○在其會面交往
    實施中，仍須善盡對未成年子女保護教養之義務。
㈤、交付未成年子女時，甲○○宜準備探視聯絡簿及應交付未成年
    子女所需健保卡、藥物等物品，協助乙○○了解未成年子女飲
    食、日常作息、身體狀況與生活習慣等，以利會面交往順利
    進行。
㈥、未成年子女之地址、聯絡方式如有變更，甲○○應隨時通知乙○
    ○。